臺灣高等法院臺中分院民事判決　　　　 100年度再易字第36號
再審原告　　宋王玉雪
再審被告　　山隆通運股份有限公司
法定代理人　鄭文明
上列當事人間請求給付貨款事件，再審原告對於中華民國100年8
月9日本院100年度再易字第16號民事確定判決提起再審之訴，本
院判決如下：
    主      文
再審之訴駁回。
再審訴訟費用由再審原告負擔。
    事實及理由
一、再審原告主張：
  (一)原確定判決肯認本件係以定期存款單為標的物設定質權，係
    屬權利質權，故就權利質權之設定應以書面為之，並將出質
    人與質權人同意設定之意旨載明於書面。惟兩造間並無質權
    設定之書面契約存在，且再審原告從未交付系爭定存單與再
    審被告設定質權，再審被告僅提出質權設定通知書（再審原
    告否認其為真正），未提出質權設定契約書，難謂兩造間有
    成立質權設定之合意。且再審被告自認從未與再審原告接觸
    ，並據再審被告於前審所提答辯狀自承：「雙方簽定油品供
    應合約書時，被保證人（達鋐工程行）書面同意提供系爭定
    存單作為油款債務之擔保履行」，足見並非再審原告同意提
    供系爭定存單作為油款債務之擔保，是再審被告自始均未與
    再審原告接觸，再審被告與再審原告如何共同訂立書面之質
    權契約？共立通知書？再審被告何以證明兩造間有成立質權
    設定之合意？再者，至今再審被告均未提出質權設定契約書
    ，原確定判決何以認定兩造有訂立質權契約？顯見兩造間從
    未達成設定質權之合意。另合作全庫銀行民國100年6月3日
    中金神岡字第1000002048號函覆前審之內容雖載明：「四、
    同日（4/18）又依存款人宋王玉雪（即出質人）與新質權人
    山隆通運（股）公司共同簽署之『質權設定通知書』辦理質
    權設定登記」等語。然合作金庫銀行應僅係依該質權設定通
    知書上有兩造之印文，形式認定係由兩造共同簽署通知書，
    否則以再審被告自認從未與再審原告接觸之事實，既未接觸
    ，如何共同簽署通知書，前審未加詳查，僅以合作金庫銀行
    上開函文之內容及檢附之質權設定通知書等證明文件即認兩
    造有訂立書面之質權契約，並共同書立通知書，顯有違誤。
  (二)再者，原確定判決認該質權設定通知書之受文者為合作金庫
    銀行，並非合作金庫銀行通知再審原告。如依此見解，則兩
    造間既從未成立質權設定契約書，且該質權設定通知書亦非
    通知再審原告設定質權乙事，更足證再審原告於本件訴訟前
    從未知悉本件質權設定之事實，兩造間並無設質之合意。
  (三)而再審被告於本院100年度上易字第46號民事事件第一審主
    張再審原告訂立連帶保證契約時，使用與定存單上辦理存款
    業務係同一印鑑，而該連帶保證書及附件國民身分證上之再
    審原告之印文，經法務部調查局鑑定後，與再審原告於合作
    金庫銀行存款印鑑卡上之印文並不相符，亦即連帶保證書之
    印文並非出於再審原告所自行留存之印章，則該連帶保證書
    並非真正，此與再審被告之主張顯有不符。本院100年度上
    易字第46號確定判決雖指出國人同時擁有數顆印章，實為常
    見，印章不用同一顆，亦不足以推論質權為假，固非無見，
    惟縱使如此，亦不足以推論質權設定為真，蓋印章亦可能遭
    盜刻、盜蓋，而系爭定存單、質權設定通知書及合作金庫銀
    行函是系爭保證書之附件，此為兩造不爭執之事項，該連帶
    保證書既非真正，自無法證明兩造間有質權設定之合意，故
    無法推論兩造之質權為有效成立。
  (四)縱使將該質權設定通知書解釋為契約書，其上並無記載係為
    擔保訴外人達鋐工程行之油款債務，亦無載明再審原告同意
    設定質權擔保再審被告對達鋐工程行之油款債權之意旨，且
    依再審被告所述，係於96年4月18日設定質權，惟再審被告
    對達鋐工程行之油款債權係於98年間始存在，故質權設定時
    並無擔保之系爭債權存在，且再審被告亦無主張所設定者為
    最高限額質權，亦未出書面證明，故質權應未有效成立。
  (五)綜上所述，兩造間並無設定質權以擔保達鋐工程行向再審被
    告購買油品價金債權之合意，故系爭定存單質權設定並未有
    效成立。再審被告自承已依行使質權程序受償新臺幣（下同
    ）500,782元，自屬欠缺法律上原因而受利益，並致再審原
    告受有相同金額之損害，原確定判決認本件無民法第179條
    不當得利之適用，顯然影響判決結果，容有民事訴訟法第46
    9條第1項第1款判決適用法規顯有錯誤之違失。
  (六)聲明：(1)本院100年度再易字第16號確定判決及100年度上易
    字第46號確定判決廢棄。(2)上項廢棄部分，再審被告應給付
    再審原告500,782元，及自99年10月28日起至清償日止，按
    年息5％計算之利息。(3)再審及前審第一審反訴、第二審訴
    訟費用由再審被告負擔。
二、本院得心證之理由：
  (一)按「再審之訴，應於三十日之不變期間內提起。前項期間，
    自判決確定時起算，判決於送達前確定者，自送達時起算；
    其再審之理由發生或知悉在後者，均自知悉時起算。但自判
    決確定後已逾五年者，不得提起」，民事訴訟法第500條第1
    項及第2項定有明文。本件本院100年度再易字第16號判決，
    係於100年08月16日送達再審原告收受，有送達證書附卷可
    稽，再審原告於同年9日13日對本院上開判決提起再審之訴
    ，並未逾三十日之不變期間，是其所提本件再審之訴，並未
    違反再審之訴所應遵守不變期間之規定，先予敘明。
  (二)本件再審原告以原確定判決，有民事訴訟法第496條第1項第
    1款適用法規顯有錯誤之再審事由，無非以債權設定質權，
    依民法第900條、第904條之規定，應以書面為之，本件設定
    質權之定存單，並無訂立書面，僅提出質權設定通知書，不
    能認為再審原告有同意設定質權；且兩造從未接觸，如何共
    同訂立書面之質權契約；縱將該設質通知書勉強解釋為設質
    之契約書，但仍無記載該質權所欲擔保之債權為何，更無以
    達鋐工程行之油款債務，為擔保對象之記載，自不能使設定
    質權有效成立。又蓋用在連帶保證書上之印文及附件國民身
    分證上之印文，經鑑定均非再審原告之印鑑，與定存單上之
    印鑑亦不同；且質權設定通知書上之地址及電話，均非再審
    原告之地址及電話，故原確定判決認有設定質權之事實，實
    屬錯誤，自有適用法規錯誤之違誤云云。
  (三)按適用法規顯有錯誤者，得以再審之訴對於確定終局判決聲
    明不服，民事訴訟法第496條第1項第1款定有明文。所謂「
    適用法規顯有錯誤」，係指確定判決所適用之法規顯然違背
    法規，或與司法院現尚有效之大法官會議之解釋，或最高法
    院尚有效之判例顯然違反者而言（最高法院57年台上字第10
    91號、60年台再字第170號、71年台再字第210號判例意旨參
    照），消極的不適用法規亦包括在內（司法院大法官會議釋
    字第177號解釋意旨參照），但不包括認定事實錯誤、取捨
    證據失當之情形在內（最高法院63年台上字第880號、80年
    台上字第1326號判例意旨參照）。
  (四)經查：
    1.按定期存款單為債權之證明憑據，以債權設定權利質權，
      依民法第904條第1項之規定，以債權為標的之質權，其設
      定固應以書面為之。本件再審被告雖未能提出兩造直接另
      立之書面契約，惟依系爭定期存款單之存款銀行合作金庫
      銀行於100年6月3日中金神岡字第1000002048號函回覆前
      審稱：「……二宋王玉雪A0000000號定期存款單於94年6
      月10日質權設定，存款人背書於存款單背面『同意給付欄
      』，並依存款人宋王玉雪（即出質人）與質權人全國加油
      站（股）公司共同簽署之『質權設定通知書』辦理質權設
      定登記。三該質權設定於96年4月18日依質權人全國加油
      站（股）公司『質權消滅通知書』辦理解除。四同日（4/
      18）又依存款人宋王玉雪（即出質人）與新質權人山隆通
      運（股）公司共同簽署之『質權設定通知書』辦理質權設
      定登記。五本筆存款業於99年5月21日依質權人山隆通運
      （股）公司提示該筆存款單及『實行質權通知書』實行質
      權而消滅」等情，並檢送各相關證明為附件（見前審卷第
      30-33頁）。依上開合作金庫銀行覆函及本院100年度上易
      字第46號民事事件訴訟程序調查所得之相關證據，顯示再
      審原告於94年6月6日即以50萬元委由其夫之姪女宋逸卉辦
      理定期存款（見本院100年度上易字第46號民事事件第一
      審卷第37頁99年5月5日言詞辯論筆錄），94年6月10日為
      設定質權登記，96年4月18日解除（按即設定質權之解除
      ），同日又為設定質權之登記（即為本件之系爭質權），
      此有上開合作金庫銀行函所附之附件為證外，於本院100
      年度上易字第46號民事事件第一審亦經再審被告提出相關
      文件可按（見本院100年度上易字第46號民事事件第一審
      卷第12頁至14頁），足見系爭定期存款單於辦理定存後，
      即先後二次設定質權，且設定之經過，均由再審原告與再
      審被告共立質權設定通知書為書面訂定，此項通知書之受
      文者為合作金庫銀行，非合作金庫銀行通知再審原告。足
      見再審原告確與再審被告有訂立書面之質權契約，並共立
      通知書通知合作金庫銀行以為憑據。因此通知書上再審原
      告之地址及電話號碼為再審原告所自填（或為他人依其所
      言代填），與再審原告之實際住址及電話號碼縱有不符，
      亦不足以證明再審原告對設定質權為不知情。是質權契約
      有效成立，要堪認定，自不因本院100年度上易字第46號
      確定判決認定系爭質權為有價證券設質，而影響設定質權
      事實之認定。
    2.再者，再審原告復主張再審被告自認從未與再審原告接觸
      之事實，則兩造既未接觸，如何共同簽署通知書云云。惟
      按契約固須當事人互相表示意思一致始能成立，但所謂互
      相表示意思一致，並不限於當事人間直接為之，其由第三
      人為媒介而將各方互為之意思表示從中傳達因而獲致意思
      表示之一致者，仍不得謂契約並未成立（最高法院68年台
      上字第1504號判例意旨參照）。觀諸本件質權設定通知書
      ，其上確有兩造之署名及蓋印，並表明再審原告為存款人
      即出質人，再審被告為質權人，則兩造縱使未曾直接接觸
      ，而係藉由第三人為媒介而將各方互為之意思表示從中傳
      達因而獲致意思表示之一致，仍不影響系爭質權契約有效
      成立。
    3.又再審原告復執系爭保證書上之印文及設定質權附件之身
      分證影本上印文，與其合作金庫銀行之存款印鑑、存單約
      定事項上之印鑑並不相同，與其提出之印章所蓋印文亦不
      同，質疑印文偽造云云。惟查國人同時擁有數顆印章，實
      為常見，且系爭保證書訂於98年7月，與質權設定時間不
      同，亦非其附件（質權設定於96年4月18日），印章不用
      同一顆，亦不足以推論質權為假，且依再審被告所言，原
      先只設定質權，因被保證人積欠油款所開支票已有退票，
      才再於質權之外要求人保，以再審原告為連帶保證人與質
      權為平行擔保，並非互為附件等語，所為抗辯，依上述理
      由亦合情理，自不能以保證書上之印文與質權契約之標的
      定存單不符，即推論質權為虛偽。至於身分證影本上之印
      文，無非作為身分證非虛之保證，與質權無關。況再審原
      告之身分證交予他人影印，即可知其有所用途，何能以其
      上所蓋印文非其印鑑，即指設定質權不實，是再審原告之
      此部分主張亦不足取。
    4.另再審原告並主張設定質權時並無債權存在，其設定為無
      效云云，惟將來債權祇要具有讓與及換價之可能者，亦得
      為權利質權之標的物（最高法院80年度台上字第1552號判
      決參照），而再審原告既提供系爭定存單設定質權，作為
      達鋐工程行與再審被告間油款債務之擔保，其因交付而生
      設定質權之效力，要難認為其設定為無效。而達鋐工程行
      嗣後復對於再審被告積欠油款債務，再審被告向臺灣臺中
      地方法院豐原簡易庭起訴請求給付票款獲勝訴判決等情，
      為再審原告所自陳，則再審被告遂以系爭定存單為給付，
      為有法律上之正當原因，非不當得利。從而，再審原告本
      於民法第179條規定，反訴求為判命再審被告返還其所受
      領500,782元之利益及自反訴起訴狀繕本送達上訴人翌日
      起加計法定遲延利息，為無理由，不能准許。本院100年
      度上易字第46號確定判決誤認定存單為有價證券，而適用
      證券之設質規定，固有違誤，惟判命駁回再審原告反訴之
      請求，仍為正當。原確定判決因而認再審原告於前審雖有
      再審理由，然本院100年度上易字第46號確定判決仍為正
      當，乃依民事訴訟法第504條規定，判決駁回再審原告於
      前審所提再審之訴，自無民事訴訟法第496條第1項第1款
      適用法規顯有錯誤之情形，再審原告主張原確定判決有上
      開條款所規定之再審事由而提起本件再審，顯無理由，爰
      不經言詞辯論，逕以判決駁回之。
三、據上論結，本件再審之訴為顯無理由，依民事訴訟法第502
    條第2項、第78條，判決如主文。
中    華    民    國   100    年    10    月    17    日
                民事第一庭    審判長法  官  吳火川
                                    法  官  陳繼先
                                    法  官  許秀芬
以上正本係照原本作成。
不得上訴。
                                    書記官  吳姁穗
中    華    民    國   100    年    10    月    18    日
                                                      Ａ